【裁判字號】    97,上易,1608
【裁判日期】    971113
【裁判案由】    詐欺等
【裁判全文】
臺灣高等法院刑事判決                97年度上易字第1608號
  上  訴  人  臺灣臺北地方法院檢察署檢察官
  上  訴  人
  即  被  告  甲○○
  選任辯護人  陳佳瑤律師
              謝宜伶律師
              楊美玲律師
  被      告  丁○○
  選任辯護人  張慶宗律師
              謝昆律師
              胡浩叡律師
上列上訴人因被告詐欺等案件，不服臺灣臺北地方法院95年度重
易字第2號，中華民國97年5月27日第一審判決（起訴案號：臺灣
臺北地方法院檢察署94年度偵字第1608號），提起上訴，本院判
決如下：
    主  文
原判決關於甲○○部分撤銷。
甲○○意圖為第三人不法之所有，以詐術使人將本人之物交付，
處有期徒刑壹年陸月，減為有期徒刑玖月。
檢察官之上訴駁回。
    事  實
一、甲○○係油源股份有限公司及和協化學股份有限公司（均設
    臺北市中山區○○○路 ○段25號4樓之6，下分別稱油源公司
    、和協公司）董事長丁○○之特別助理，負責協助處理油源
    公司彰濱廠技術管理及危機處理等業務。於民國（下同）90
    年2月11日（起訴書誤繕為10日）凌晨2時許，位於彰化縣線
    西鄉塭仔村彰濱工業區○ ○路19號之油源公司彰濱廠內生產
    片狀酸酐（PA）製程之包裝區倉庫發生火災，甲○○竟基
    於意圖為油源公司不法所有之犯意，圖謀向保險公司詐領較
    多之理賠金額，於90年 3月初某日，先與油源公司負責清點
    並登載每日進出數量之廠務人員林玉瑩（另經檢察官為緩起
    訴處分確定），共同基於製作業務上不實文書之犯意聯絡，
    由甲○○指示李玉瑩重新製作油源公司彰濱廠之90年2月6日
    至同年月 9日庫存異動日報表，而林玉瑩明知油源公司彰濱
    廠90年 2月6日至2月10日片狀PA實際庫存量僅938050Kg，且
    亦無「80W90齒輪油」、「SAE140齒輪油」及「液壓油AW─
    68」等庫存物，竟懍於甲○○之權勢，仍依甲○○之指示，
    於製作油源公司彰濱廠90年 2月6日至同年月9日庫存異動日
    報表時，虛增片狀PA庫存量至1,637,600kg（以每公斤16 元
    ，計虛增金額新臺幣（下同）11,192,800元），並將實際存
    放在油源公司臺中廠之「80W90齒輪油」16,000Ｌ、「SAE14
    0齒輪油」22,200Ｌ及「液壓油AW─68」20,200Ｌ（依帳上
    所載，每公升 (Ｌ)成本為39元，總計2,277,600元）虛增至
    該庫存異動日報表中，嗣持交甲○○，由甲○○於該等不實
    報表簽核後據以持向保險公司申請理賠，使太平產物保險股
    份有限公司（現更名為華山產物保險股份有限公司）、富邦
    產物保險股份有限公司、新光產物保險股份有限公司、臺灣
    產物保險股份有限公司、中國產物保險股份有限公司等5家
    承保公司陷於錯誤，依上開不實之庫存異動日報表同意火災
    理賠金，就建築物、機器設備及貨物等，賠償共計2億3千萬
    元，而詐得其中虛增之片狀PA庫存量之金額11,192,800元，
    暨油源公司實際存放臺中廠之「80W90齒輪油」16,000Ｌ、
    「SAE 140齒輪油」22,200Ｌ及「液壓油AW─68」20,200Ｌ
    合計2,277,600元。
二、案經法務部調查局臺北市調查處移送臺灣臺北地方法院檢察
    署檢察官偵查起訴。
    理  由
甲、被告甲○○部分：
一、證據能力部分：
(一)卷附之油源日報、油源公司彰濱廠庫存異動日報表、原料異
    動合計表，屬林玉瑩、何金峰、杞見勝及甲○○業務上製作
    之紀錄文書，此據證人即油源公司彰濱廠管理部現場主管何
    金峰於原審法院審理時具結證稱：火災發生後火損報表係由
    林玉瑩製表，伊覆核後再經過廠長（即杞見勝）。火災發生
    後伊、保險公司人員、甲○○都有在場盤點，伊記得高見成
    、吳進乾不在場，盤點結果和製作的報表相符。（問：為何
    偵查中稱報表是經過調整，與現在所言不同？）伊剛才講的
    沒錯，盤點結果跟火災後製作得報表確實相同，但火災前的
    庫存量與公司製作的報表不符，也就是公司製作的報表記載
    的庫存量比實際的庫存量多，公司虛報損失。這是甲○○要
    求伊這樣做的云云（見原審卷96年 7月31日審判筆錄），被
    告甲○○亦坦承油源日報上係由其所簽核云云（見偵查卷 (
    一)第77頁）。復核上述報表上林玉瑩、何金峰、杞見勝之
    簽名，與其等個人偵訊筆錄上的簽名筆跡，其筆劃架構、筆
    劃相關位置、連筆方式均具特徵一致性，堪認為真而無不可
    信之情況，是以依刑事訴訟法第159之4條第 2款之規定，此
    等文書均得為證據。
(二)按「被告以外之人於審判中有下列情形之一，其於檢察事務
    官、司法警察官或司法警察調查中所為之陳述，經證明具有
    可信之特別情況，且為證明犯罪事實之存否所必要者，得為
    證據：一、死亡者。二、身心障礙致記憶喪失或無法陳述者
    。三、滯留國外或所在不明而無法傳喚或傳喚不到者。四、
    到庭後無正當理由拒絕陳述者。」，刑事訴訟法第159條之3
    定有明文。本案被告甲○○及其辯護人主張證人林玉瑩之調
    查筆錄無證據能力。惟查：觀諸油源公司申請理賠之相關文
    件中，確係以PA成品燒毀 1,637,600kg，每kg單價16元為計
    算依據（見偵查卷 (四)第 95頁），核與下列被告甲○○有
    罪部分所引林玉瑩於調查局所為之陳述相符，是其於調查局
    之陳述，應具有較可信之特別情況，而為證明被告之犯罪事
    實存在所必要，且林玉瑩於原審法院傳訊到庭後無正當理由
    拒絕陳述，經記明於審判筆錄（見原審卷96年 4月24日審判
    筆錄），核與前揭法條第 4款規定相符，其於調查局之陳述
    ，應認具有證據能力。
(三)另按被告以外之人於偵查中向檢察官所為之陳述，除顯有不
    可信之情況者外，得為證據，刑事訴訟法第159之1條第2項
    定有明文。本案被告甲○○及其辯護人主張林玉瑩之偵訊筆
    錄無證據能力。惟查：下列被告甲○○有罪部分所引林玉瑩
    於偵查中所為之陳述，業經具結，且核與證人何金峰之供述
    及相關證據相符，是無顯不可信的情況，核與前揭法條規定
    相符，亦應認具有證據能力。
(四)又被告以外之人於審判外之陳述，雖不符同法第159條之1至
    第159條之4之規定，而經當事人於審判程式同意作為證據，
    法院審酌該言詞陳述或書面陳述作成時之情況，認為適當者
    ，亦得為證據。當事人、代理人或辯護人於法院調查證據時
    ，知有第159條第1項不得為證據之情形，而未於言詞辯論終
    結前聲明異議者，視為有前項之同意，此據同法第159條之5
    規定甚明。本件以下實體所認定之證據，如屬傳聞證據，因
    公訴人、被告及其選任辯護人均先後於本院準備程式中及審
    判期日表示無意見，且迄至言詞辯論終結前亦未再聲明異議
    ，而本院審酌上開證據資料製作時之情況，尚無違法不當之
    瑕疵，且為證明本件犯罪事實所必要，亦應認為有證據能力
    。
二、實體部分：
    訊據上訴人即被告甲○○供承係油源公司及和協公司董事長
    丁○○之特別助理，負責協助處理油源公司彰濱廠技術管理
    及危機處理等業務。而油源公司於上開時地發生火災後，上
    述 5家承保公司依油源公司所提出之庫存異動日報表協定同
    意火災理賠金，就建築物、機器設備及貨物等，賠償共計 2
    億 3千萬元等事實，惟否認有何詐欺及行使業務上登載不實
    文書之犯行，辯稱：伊並無指示林玉瑩製作不實之報表，且
    所製作之庫存異動日報表所載與實際庫存量相符云云。經查
    ：
(一)被告甲○○係油源公司及和協公司董事長丁○○之特別助理
    ，負責協助處理油源公司彰濱廠技術管理及危機處理等業務
    。於90年2月10日凌晨2時許，油源公司彰濱廠內生產片狀酸
    酐（PA）製程之包裝區倉庫發生火災，上述 5家承保公司經
    協定同意火災理賠金共計2億3千萬元（就建築物、機器設備
    及貨物等損失）之事實，此據被告甲○○供承不諱在卷，核
    與被告丁○○於偵查中供稱：甲○○在和協公司是擔任總經
    理（丁○○擔任和協公司董事長兼總經理）之特別助理，由
    和協公司支薪給他。因為伊都在臺北，所以由他負責溝通所
    有工廠和公司的事務，包含油源公司的工廠。和協及油源旗
    下所有的工廠事務都是由他負責聯絡。油源公司發生火災，
    請領保險金的事務是由伊的朋友佘先生、楊先生及甲○○幫
    忙處理云云（見偵查卷 (一)第 81頁）相符，並有油源公司
    基本資料查詢表、彰化縣消防局90年 4月30日火災原因調查
    報告書、玉山商業銀行中山分行91年 7月26日玉中山（存）
    字第 9100517號函及所附油源公司帳戶交易明細表及太平產
    物保險股份有限公司 93年10月20日太總（93）字第119號函
    等在卷可參（見偵查卷二第19至20頁、卷三第33至91頁、第
    94頁、卷四、五），此部分之事實堪以認定。
(二)被告甲○○於火災發生後之90年 3月初某日，指示油源公司
    廠務人員林玉瑩重新製作油源公司彰濱廠不實之90年2月6日
    至同年月 9日庫存異動日報表，虛增片狀PA庫存量之金額達
    1,119萬2,800元，並將實際存放在油源公司臺中廠之「80W9
    0齒輪油」16,000Ｌ、「SAE140齒輪油」22,200Ｌ及「液壓
    油AW─68」20,200Ｌ，虛增至該油源公司彰濱廠之庫存異動
    日報表中後予以簽核，並據以向保險公司申請理賠等情，此
    據證人林玉瑩於偵查中證稱：火災發生之後油源公司要請領
    保險費，需要提出火災造成損失的貨品數量，當時甲○○是
    先把伊平常製作的日報表拿過去看，當時沒有說要做什麼用
    ，可是他對於庫存的數字並不滿意，要求伊更改，在沒有做
    成正式的報表之前更改了好幾次，都是要伊增加損失的數量
    ，幾乎每樣庫存都有改，伊依他的指示做成了正式報表之後
    ，又改了兩次，直到他滿意為止，伊當時不敢直接問他，因
    為他是主管級，他要求怎樣伊就照做，但伊私底下有聽同事
    說，好像是要做保險用的，但實情是怎樣伊當時並不清楚。
    伊在市調處時是有說過甲○○除了要伊虛增彰濱廠的庫存外
    ，並要伊把和協公司的庫存及油源臺中廠的庫存挪到油源彰
    濱廠庫存的日報表上。甲○○要伊更改的是從2月初開始一
    直到火災前這段期間的報表云云（見偵查卷 (一)第40頁）
    ；嗣復證稱：約於90年3月間，公司特助甲○○指示伊，要
    伊依照他的意思，重新製作90年2月6日至9日的庫存異動日
    報表，甲○○係公司負責人丁○○的堂妹婿，所以雖然他僅
    掛名總經理特助，但油源公司的大小事務均由其負責控管，
    其權力比廠長還大，伊畏於他的權勢，只好依照他的指示製
    作更改片狀PA的庫存量，將90年2月6日至90年2月10日的實
    際生產入庫量的660,000kg，虛增至1,359,550kg，亦即將結
    存量由938,050kg虛增至1,637,600kg，並以1,637,600kg的
    數量作為申請理賠的依據。在更改的期間，伊曾依甲○○的
    指示更改了2次庫存異動日報表，直至甲○○滿意為止，以
    每kg16元計算，虛增699,550kg，虛增之金額有1,192,800元
    。... 而80w90、sae140齒輪油、液壓油aw-68等物原在油源
    臺中廠，亦要求伊在火災發生後，在重新製作庫存異動日報
    表時，虛列在90年2月7日、8日之庫存表中。事後甲○○再
    將前述報表列入火災現場遭燒燬之庫存物料，一併向保險公
    司申請理賠云云（見偵查卷 (二)第142頁）；核與證人即油
    源公司彰濱廠管理部現場主管何金峰於原審法院審理時所證
    情節大致相符，依證人何金鋒於原審法院審理時證稱：伊認
    識林玉瑩，我們是油源公司彰濱廠同事，她也是擔任倉管工
    作，伊是現場處理，她負責記帳。油源公司彰濱廠人力的調
    派伊不清楚是誰的職權，上面還有廠長杞見勝，而甲○○是
    總經理特別助理。火災發生後火損報表是由林玉瑩製表，伊
    覆核後再經過廠長。（問：當天報表的庫存量有無更改？）
    火災發生後，伊、保險公司人員、甲○○也有在場盤點，伊
    記得高見成、吳進乾不在場，盤點結果和製作的報表相符。
    （問：為何偵查中稱報表是經過調整，與現在所言不同？）
    伊剛才講的沒錯，盤點結果跟火災後製作得報表確實相同，
    但火災前的庫存量與公司製作的報表不符，也就是公司製作
    的報表記載的庫存量比實際的庫存量多，公司虛報損失。這
    是甲○○要求伊這樣做云云（見原審卷96年7月31日審判筆
    錄），而證人林玉瑩所製作之油源公司彰濱廠庫存日報表除
    須經證人即油源公司彰濱廠廠長杞見勝簽名外，另須呈請被
    告甲○○簽核後，再匯整傳回臺北公司等情，亦據被告甲○○於偵查中供承在卷（見偵查卷 (一)第77頁），並有油源
    日報、油源公司彰濱廠庫存異動日報表、原料異動合計表等
    在卷可稽，至被告甲○○雖辯稱並無指示林玉瑩製作虛偽之
    庫存異動日報表云云，惟查油源公司彰濱廠內生產片狀酸
    酐（PA）製程之包裝區倉庫於90年2月11日凌晨2時許發生火
    災，嗣油源公司為向保險公司申請理賠，因而由該公司彰濱
    廠廠務人員林玉瑩製作火災發生時之庫存日報表，而查該包
    裝區倉庫設有管理員，該倉庫內究存放若干片狀ＰＡ庫存量
    ，自有相關文件之記載可參，是其進出儘可依逐日填載之入
    庫單及出貨單以資核計，此證人即彰濱廠副廠長丙○○於本
    院審理時亦到庭證稱：入庫單扣除出貨單，加上之前結存的
    數量，就是ＰＡ的庫存量云云，是該倉庫內究有若干片狀Ｐ
    Ａ之庫存量，自可依逐日所填載之「結存數量」、「入庫單
    」及「出貨單」予以核計，而依此本件火災發生前既有文件
    所核計而得之本件火災發生當時之片狀ＰＡ庫存量，當無先
    後會有不同庫存量之可言（至該倉庫存放之貨物因遭火災燒
    燬，已無從依實際盤點以核計庫存量，證人乙○○於本院審
    理時雖到庭證稱：火災發生後有參與盤點，依林玉瑩原所製
    作之庫存表核對倉庫之庫存量後，發現ＰＡ有短少，報表少
    寫了幾百包云云，惟查倉庫存放之貨物既已遭燒燬，實無從
    進行實際數量之盤點，又依證人乙○○所述其擔任工廠之品
    保人員，負責品保、抽驗，不負責倉庫存量、入庫、繳庫，
    以此證人乙○○又從何知悉原倉庫之庫存量與原所製作之庫
    存表有差異，是證人乙○○上揭所述，自難遽採為有利於被
    告甲○○之認定，附此敘明），而依卷附庫存異動日報表所
    示，90年2月6日關於片狀ＰＡ之庫存量原記載為『392,150
    』，復記載為『495,550』，嗣又記載為『674,050』，另依
    油源公司台中廠90年2月6日庫存異動日報表所載，其中並有
    結存「80W90齒輪油」16,000Ｌ、「SAE140齒輪油」22,200
    Ｌ及「液壓油AW─68」20,200Ｌ，而證人林玉瑩首次所製作
    之油源公司彰濱廠90年2月6日至同年月8日之庫存異動日報
    表中亦無上開「80W90齒輪油」、「SAE140齒輪油」及「液
    壓油AW─68」之庫存記載，其先後之差異，顯然係因人為故
    意擅改而為，而參酌證人林玉瑩僅係受僱於油源公司彰濱廠
    之廠務人員，其並無因虛捏庫存量而得獲取何利益，實無必
    要自行虛捏公司庫存數量而陷己於罪之理，是證人林玉瑩上
    揭所證係依被告甲○○的指示，更改二次片狀ＰＡ庫存量，
    及虛列實際存放在油源公司台中廠之「80W90齒輪油」、「
    SAE140齒輪油」及「液壓油AW─68」等物在庫存表等情，應
    屬事實，而堪採信，被告甲○○所辯並無指示林玉瑩虛偽製
    作庫存表云云，顯與上述卷證不符，要係卸責之詞，而無足
    採。
(三)據證人柯孫源於原審法院審理時具結證稱：工廠的庫存異動
    日報表會作為火災損失的計算基礎。因為火災保險有貨物的
    損失，貨物的損失公證公司會要求依當時狀況即當日貨物的
    庫存，因為火災已將貨物燒掉，所以必須從日報表來確認當
    下貨物是否存在云云（見原審卷97年4月1日審判筆錄），茲
    查被告甲○○指示林玉瑩製作上開與實際庫存量不符之虛偽
    報表，據以提出於太平產物保險股份有限公司（現更名為華
    山產物保險股份有限公司）、富邦產物保險股份有限公司、
    新光產物保險股份有限公司、臺灣產物保險股份有限公司、
    中國產物保險股份有限公司等5家承保公司，該五家承保公
    司因而陷於錯誤，而依上開庫存異動日報表同意火災理賠金
    ，就建築物、機器設備及貨物等，賠償共計2億3千萬元等情
    ，此有上述火損案油源公司申請理賠之相關文件、大華公證
    有限公司91年6月10日華證字第91070號公證報告書及英商麥
    理倫國際公證有限公司91年4月29日修正後之結案報告書等
    在卷可稽（見偵查卷 (四)第10頁以下、卷 (五)第146頁、
    第191頁），是被告甲○○顯然以此虛偽製作之庫存表提出
    於承保公司，據以詐得其中虛增之片狀PA庫存量之金額11,
    192,800元及油源公司原存放臺中廠之「80W90齒輪油」、「
    SAE140齒輪油」及「液壓油AW─68」庫存量計2,277,600元
    。
  綜上，被告甲○○所辯各節，均係卸責之詞，而無足採，事證
  明確，被告甲○○上揭犯行，均堪以認定。
三、按行為後法律有變更者，適用行為時之法律。但行為後之法
    律有利於行為人者，適用最有利於行為人之法律；刑法第2
    條第1項定有明文。又「法律」變更比較時應就罪刑有關之
    共犯、未遂犯、連續犯、牽連犯、結合犯以及累犯加重、自
    首減輕、暨其他法定加減原因、與加減例等一切情形，綜其
    全部之結果，而為比較，再適用最有利於行為人之法律處斷
    ；比較裁判前之法律孰為有利於行為人時，應就罪刑有關之
    一切情形，比較其全部之結果，而為整個之適用，不能割裂
    而分別適用有利益之條文 (最高法院24年上字第4634號、27
    年上字第2615號判例意旨參照)，茲說明與本案有關之新舊
    法比較適用情形如下：
(一)刑法第339條第1項、第215條所定罰金刑部分，依罰金罰鍰
    提高標準條例第1條第1項前段規定，原規定就其原定數額提
    高十倍，茲依刑法施行法第1條之1規定中華民國94年1月7日
    刑法修正施行後，刑法分則編所定罰金之貨幣單位為新臺幣
    ，而94年1月7日刑法修正時，刑法分則編未修正之條文定有
    罰金者，自94年1月7日刑法修正施行後，就其所定數額提高
    為三十倍。本次94年1月7日刑法修正時，刑法第339條第1項
    、第215條並未為修正，而依上揭規定，就罰金刑部分之貨
    幣單位改為新台幣，因而就其所定罰金數額提高為三十倍，
    惟實際上刑法第339條第1項之詐欺取財罪及第215條之業務
    上文書登載不實罪之構成要件及法定刑並未變更，自無有利
    或不利而為新舊法比較適用之問題。至刑法第33條第5款業
    於94年2月2日修正公佈，並於95年7月1日施行，修正前刑法
    第33條第5款原規定：「罰金：1元以上。」，而刑法分則編
    各罪所定罰金之貨幣單位原為銀元，依現行法規所定貨幣單
    位折算新臺幣條例規定，銀元1元折算新臺幣3元，則修正前
    罰金最低數額應為新臺幣3元。刑法第33條第5款修正後改為
    ：「罰金：新台幣一千元以上，以百元計算之。」，修正後
    罰金最低數額變更為新臺幣一千元，比較修正前後之規定，
    修正後刑法第33條第5款所定罰金之最低數額，較修正前提
    高，自以修正前刑法第33條第5款之規定有利於被告。
(二)刑法第28條，業於94年2月2日修正公佈，並於95年7月1日施
    行，修正前刑法第28條規定：「二人以上共同『實施』犯罪
    之行為者，皆為共同正犯。」修正後為：「二人以上共同『
    實行』犯罪之行為者，皆為共同正犯。」，將舊法之「實施
    」修正為「實行」。原「實施」之概念，包含陰謀、預備、
    著手及實行等階段之行為，修正後僅共同實行犯罪行為始成
    立共同正犯。是新法共同正犯之範圍已有限縮，排除陰謀犯
    、預備犯之共同正犯，新舊法就共同正犯之範圍既因此而有
    變動，自屬犯罪後法律有變更，而經比較新舊法結果，修正
    前之規定固較不利於被告甲○○，惟綜合本件被告犯罪情節
    ，其所為應適用之牽連犯等規定，以修正前之規定較有利於
    被告（詳後述），並依適用法律不宜割裂原則，同應適用修
    正前即行為時刑法第28條之規定。
(三)刑法第55條牽連犯之規定，業於94年2月2日修正公佈刪除，
    並於95年7月1日施行，修正前刑法第55條規定：「一行為而
    觸犯數罪名，或犯一罪而其方法或結果之行為犯他罪名者，
    從一重處斷。」，刑法修正後，已將刑法第55條有關犯一罪
    其方法或結果之行為犯他罪名從一重處斷之牽連犯規定刪除
    。按牽連犯之犯罪行為及法益之侵害均係複數，修正後牽連
    犯之數行為，已無牽連犯從一重處斷之規定如資適用，須數
    罪併罰，亦以修正前刑法第55條規定，對於被告甲○○較為
    有利。
(四)綜合上開各條文修正前後之比較結果，以修正前之規定對被
    告甲○○較為有利，是依刑法第2條第1項前段之規定，並參
    考上開最高法院之見解，本件應整體適用行為時即修正前之
    刑法規定處斷。
四、核被告甲○○所為，係犯刑法第339條第1項之詐欺取財罪及
    刑法第216條、第215條之行使業務上登載不實文書罪。其登
    載不實事項於業務上文書後復持以行使，其不實登載之低度
    行為，應為行使業務登載不實文書之高度行為所吸收，不另
    論罪。被告甲○○與林玉瑩間就業務上登載不實文書部分，
    有犯意聯絡與行為分擔，為共同正犯。又被告甲○○所犯上
    開詐欺取財罪及行使業務登載不實文書罪間，有方法與目的
    之牽連關係，應從重論以詐欺取財罪。原審對被告甲○○予
    以論罪科刑，固非無見，惟查：（一）被告甲○○就製作業
    務上不實文書之犯行，與李玉瑩具有共同犯意聯絡，應論以
    共同正犯，原審就此部分，疏未論斷，尚有未洽；（二）又
    本件被告甲○○虛增片狀PA庫存量之金額為11,192,800元，
    原審認虛增之金額為11,792,800元，核與事實不符。又被告
    甲○○虛增庫存之「80W90齒輪油」16,000Ｌ、「SAE140 齒
    輪油」22,200Ｌ及「液壓油AW─68」20,200Ｌ，目的係為圖
    向保險公司詐取該等油類物品之價額，原審就此部分所詐領
    之金額漏未記載，均有未洽；（三）又油源公司向保險公司
    投保營運中斷險，以有導致該公司營業中斷之事由發生，保
    險公司即應依約定之條款理賠保險金額，本件油源公司彰濱
    廠發生火災，肇致該公司彰濱廠無法營運，保險公司因而依
    約定賠償營運中斷險，核與本件虛列庫存量據以詐領保險金
    無涉，是承保公司給付油源公司營運中斷險四千萬元，自非
    詐欺所得，公訴意旨認保險公司同意給付之營運中斷險金額
    亦係被告甲○○詐欺所得，原審並據以論罪，同有未洽，惟
    公訴意旨認此部分與被告甲○○上開論罪之詐欺犯行，係屬
    實質上一罪之部分犯行，自不另為無罪之諭知，附此敘明。
    是被告甲○○上訴意旨猶否認有上揭犯行，固無理由，惟原
    判決關於被告甲○○部分，既有可議，自應由本院就此部分
    予以撤銷改判，爰審酌被告甲○○之素行、犯罪之動機、目
    的、手段，因而所詐得之金額，所致生之危害，及犯罪後之
    態度等一切情狀，量處被告甲○○有期徒刑一年六月。而查
    被告甲○○犯罪時間係在96年4月24日前，所犯合於中華民
    國96年罪犯減刑條例減刑之規定，依該條例規定減其宣告刑
    二分之一為有期徒刑九月。
乙、被告丁○○部分：
一、公訴意旨另以：被告丁○○為上述油源公司、和協化學股份
    有限公司（設同油源公司址，下稱和協公司）之董事長，為
    公司法規範之負責人，受油源、和協公司全體股東之委任，
    綜理油源、和協公司之業務，本應謀公司最大之利潤。詎其
    明知建瑞機械股份有限公司（下稱建瑞公司）、廣通營造有
    限公司（下稱廣通公司）、玉弘企業股份有限公司（下稱玉
    弘公司）及和宏股份有限公司（下稱和宏公司）等 4家公司
    均係其出資成立之公司，為油源公司之關係企業，且和宏公
    司負責人陳相守、玉弘公司負責人陳玉朗等人均為人頭負責
    人，各該公司實際之業務俱由其本人負責，且其明知其中和
    宏公司及玉弘公司所營業務為貿易商，並非製造商，竟基於
    損害油源公司不法利益之概括犯意，於87至88年間，違背油
    源公司股東託付之任務，透過與上揭關係企業為不合常規之
    交易，即製造和協公司、建瑞等 4家公司及油源公司之循環
    交易，將油源公司對建瑞公司等關係人間共計2億5千227 萬
    5000元之應收帳款，於和協公司已如數將應付款項分別支付
    與建瑞、廣通、玉弘及和宏公司後，未再相對由建瑞等公司
    等將應付票據與帳款轉支付與油源公司，嗣並逕以提列呆帳
    損失方式將之列為營業費用，致油源公司股價由87年底之每
    股淨值12元，跌至88年底之每股淨值 5元，而造成油源公司
    及其股東之損害。因認被告丁○○涉有刑法第 342條之罪嫌
    云云。
二、按犯罪事實應依證據認定之，無證據不得推定其犯罪事實。
    又不能證明被告犯罪者，應諭知無罪之判決，刑事訴訟法第
    154 條、第301條第1項分別定有明文。又事實之認定，應憑
    證據，如未能發現相當證據，或證據不足以證明，自不能以
    推測或擬制之方法，為裁判基礎，且被告否認犯罪事實所持
    之辯解，縱屬不能成立，仍非有積極證據足以證明其犯罪行
    為，不能遽為有罪之認定。（最高法院30年上字第1831號、
    40年臺上字第86號判例參照）；次按刑法第342條第1項背信
    罪之成立，不僅須以為他人處理事務為前提，更須有意圖為
    自己或第三人不法之利益或損害本人之利益，而為違背任務
    之行為，致生損害於本人之財產或其他利益者，始足當之。
三、查本件公訴人據以認被告丁○○涉有背信罪嫌，無非係以證
    人陳相宇、陳玉朗、呂旭明之證述；油源、和協、玉弘、建
    瑞、和宏、廣通公司變更登記事項表（董監事名單）、公司
    基本資料查詢單、關係人董監事名單及交叉持股關係；和宏
    及玉弘公司基本貨料查詢表、油源公司87年度財務報告；油
    源公司應收票據、應收帳款淨額等應收款項表等為其主要論
    據。
四、訊據被告丁○○固供承係上述油源公司、和協公司之董事長
    ，又建瑞公司、和宏公司、廣通公司、玉宏公司等四家公司
    均係其出資成立之公司，為油源公司之關係企業，其中和宏
    公司由陳相宇掛名擔任名義負責人、玉宏公司則由陳玉朗掛
    名擔任負責人等事實，惟堅詞否認有何背信之犯行，辯稱：
    油源公司、和協公司與玉弘公司、建瑞公司、和宏公司、廣
    通公司間，彼此運作上均是獨立的，各公司間並無不合常規
    之交易。88年間，和協公司之火災造成企業整體財務困境，
    股價才會滑落，呆帳部分也陸續有追回云云。經查：
(一)依證人即受法院指派擔任檢查員檢查和協公司之會計師出具
    之和協公司檢查報告之記載，固認：「上述關係企業（即和
    宏公司、廣通公司、玉弘公司、建瑞公司（占油源公司之應
    收款項計 252,275,000元）之營運進一步瞭解，上述關係企
    業亦有對和協公司提供進貨或承包工程，同時相關之款項依
    財務報告顯示88年度和協公司均業已支付與上述關係企業，
    然為何上述關係人卻資金償還予油源公司，致使油源公司承
    受如此鉅額之呆帳損失，頗令人存疑。」（見和協公司檢查
    報告第5、6頁），惟依證人呂旭明於原審法院審理時具結證
    稱：93年間伊有請和協公司提供資料供檢查。當時是法院依
    據聲請人（陳武雄）之聲請，而指派伊擔任檢查員檢查和協
    公司。檢查報告上面是記載87、88年。在查核和協公司時，
    伊無從判斷是否有異常債權之情形或不合常規的交易，因為
    沒有足夠的資料可以判斷。（提示和協公司檢查報告第 5頁
    倒數第 7行，你有提到異常債權及關係人交易？）伊是根據
    簽證會計師報告作分析，如果要確認異常債權及關係人交易
    就要查資金流程及交易憑證。伊做該份查核報告陸陸續續拖
    了約半年，因為伊必須等和協公司提出資料。（後來和協公
    司並沒有提出完整資料。伊在檢查報告提到油源公司87年底
    的淨值是 11.89元，88年底淨值是5.05元，這是根據李燕松
    會計師的簽證報告。伊不知道李燕松會計師為何把淨值從12
    元打到 5元。（問：既然你不知道原因，為何檢查報告的結
    論會談到是循環交易導致虧損？）這只是依據李燕松會計師
    的報告來做分析。（問：依照你的會計查核經驗，循環交易
    要如何認定才能認為不符合常規交易？）依據一般公認會計
    原則關係人交易的準則來認定，有一定的條件。（問：你出
    具檢查人報告當時你從工作底稿及簽證會計師的資料有無辦
    法判斷油源公司有做假帳的情形？）要核對資金流程及交易
    憑證才可判斷。因為他們沒有提出資料，所以伊無從判斷云
    云（見原審卷96年2月13日審判筆錄），足認證人呂旭明僅
    係據油源公司之財務報告來作分析，並未實際核對油源公司
    之資金流程及交易憑證，尚難僅憑和協公司之檢查報告，即
    認油源公司有不合常規之交易或循環交易。
(二)又依證人即會計師李燕松於原審法院審理時具結證稱：金管
    會曾經委託伊重編油源公司之財務報告。當時是伊出具油源
    公司有保留意見的財務報告書，證期局就要求客戶同意會計
    師的意見，重編財務報告，因為伊接到這個函後才重編油源
    公司的財務報告。（問：重編前的保留意見為何？）重編前
    有應收關係人的帳款及票據及其他應收款（即融資款），有
    3億多元，我們認為其中有2億多元是收不回來的，主要原因
    是油源有投資和協公司44.83％，和協公司的股本是9億，和
    協公司有工廠在彰濱工業區88年 3月23日有火災爆炸，虧損
    很多且需要維修，造成財務困難。 2億多元的應收帳款，是
    包括其他關係企業的應收帳款，因為和協公司造成財務困境
    整個企業集團都會造成財務困難。保留意見指的是應收帳款
    未允當表達之意，這部分應該提列呆帳，因為收不回來。（
    問：你在製作重編前88年財務報告是否有盤點及交易的相關
    契約？）憑證都有查。（問：依照你所查證的工作底稿顯示
    油源公司是否有對關係企業應收帳款過高仍繼續交易的情形
    ？）我們就關係企業都有函證，並且有抽查憑證，並且有查
    期後（12月31日）的收款情形。期後收款不良我們就會提列
    呆帳。當時已提列1億多元呆帳。（問：當時已經提列1億多
    的呆帳，為何還要重編？）原先已提列1億多，後面還有3億
    多，因客戶不同意，所以會計師只能出保留意見，後來經當
    時的證期局表示應予重編，才將 3億多帳款（包括票據及其
    他的應收帳款）的關係人交易予以重編，提列 2億多的呆帳
    。（問：根據你們的盤點及函證，有無查證油源公司與關係
    公司有不合常規交易之情形？）價款是合理，但是收款期間
    較一般客戶長。（問：依照上開財務報告顯示油源公司銷貨
    關係企業的比例很高，是否有應直接銷其他客戶卻先轉銷關
    係企業的情形？）我們不清楚。（問：在你們這樣的審查過
    程中，有無可能油源公司與關係企業無實際交易，卻兩方給
    你假憑證及假回函？）這個不敢保證，我們無法保證查證是
    否為真實。我們只能控制呆帳，就無法收回帳款提列呆帳。
    （問：在你們會計準則所認定的非常規交易為何？）例如與
    關係人交易土地以高於市價甚多價格購入。（問：油源公司
    這種交易的情形，怎麼樣會認為非常規交易？）油源公司的
    產品是可塑劑（ＤＯＰ），可塑劑是使塑膠變軟而可塑型之
    藥劑。我們只能判斷銷售與關係人與銷售與一般客人的價格
    來判斷是否為非常規交易。（問：如果應收帳款甚長，應收
    帳款尚未收入又大量銷售，這樣有無非常規的交易情形？）
    如果收款期限甚長，且都不收款，就是非常規之交易。我們
    只能就此部分提列呆帳，並且表列這交易多少。油源公司是
    在89年7月作88年財務報告，至於88年12月底至89年7月尚未
    收回應收帳款部分，我們只能提列呆帳。依照我們查證的憑
    證並沒有看到有虛偽交易的情形。會計準則中所謂的「循環
    交易」，從字面來看是指同一批貨賣出去又買回來。在實務
    上可能會有此種口語的形容，但是書上並沒有這樣的名稱。
    （問：依照你查證的方式有無辦法查出是否為同一批貨的交
    易？）一般來說是不可能，除非是以用專案去做會計鑑識才
    有可能。（問：依照你的重編，是否使他們的油源公司股票
    每股從12元下降至5元？）87年底油源公司每股淨值為11點5
    元，88 年底每股淨值為5元。原因是呆帳及投資和協公司造
    成損失。油源公司從84年開始購土地建彰濱廠至87年才建好
    ，88年才量產，但效益不好，88年才收入1億7千萬元。當時
    貸款30 億元利息百分之8有2億9仟萬元，新廠折舊每年8千
    萬元。整年度增加1千7百萬元的收入（以毛利11％計算），
    但是卻增加這麼高的費用。（問：就你的查證，這麼長期未
    收回應收帳款的原因為何？）其中一個原因是和協公司工廠
    在88年3 月23日爆炸造成整個集團財務危機。伊沒有看到任
    何油源公司放棄對關係人的債權的任何憑證。提列呆帳還是
    可以繼續收款。（問：油源公司就和協公司爆炸案所產生的
    損失，是否以投資和協公司損失為較大原因？還是應收帳款
    未收為較大原因？）這兩個都是原因。另外還有一個原因是
    油源公司擴廠效益不好。爆炸案是影響整面的。和協公司財
    務報告也有重編。原因與油源公司一樣云云（見原審卷97年
    3月18日審判筆錄）等語，可知於87至88年間，油源公司與
    關係企業（含玉弘公司、建瑞公司、和宏公司、廣通公司）
    間之交易，並未查出有何循環交易或虛偽交易之情形，其交
    易價格亦屬合理，雖有收款期限較長的情形，惟查，油源公
    司對於玉弘公司、建瑞公司、和宏公司、廣通公司之應收帳
    款，至89年底，僅餘186,586,486元，此有日正聯合會計師
    事務所於90年4月9日出具之油源公司財務報表在卷可稽，依
    卷內資料尚無法認定油源公司有收款期限較長且不收款之情
    形，亦難認油源公司有何不合常規的交易。
(三)參以前述證人李燕松所言，油源公司之股價於88年跌至每股
    淨值5元，主因是由於88年3月23日和協公司有工廠在彰濱工
    業區發生火災爆炸，造成和協公司財務困境，影響整個企業
    集團都會造成財務困難，並非純因被告丁○○於財務報表提
    列呆帳所致，從而難認被告有何違背任務造成油源公司及其
    股東之損害。
五、綜上所述，依卷存證據尚不足認定油源公司有何不合常規及
    循環交易之情事，至收款期限雖有較一般為長之情，惟尚未
    達不合理之程度，而被告經營油源公司，亦無就應收帳款故
    怠於收取，以使公司淨值減損之情形，此外並查無何積極證
    據足資證明被告丁○○有何違背任務造成油源公司及其股東
    損害之背信行為，是被告丁○○所辯並無何背信犯行云云，
    應堪採信。被告丁○○犯罪尚屬不能證明，原審因而以不能
    證明被告丁○○犯罪，而為被告丁○○無罪之諭知，經核並
    無不合，檢察官上訴意旨猶依和協公司之檢查報告內容，認
    油源公司有異常債權及不合常規交易或循環交易之情，而認
    被告丁○○就油源公司及其股東之損害應負背信之責，並指
    摘原審判決被告丁○○無罪係屬不當，惟依上所述，油源公
    司並查無何不合常規及循環交易之情，被告丁○○並無何違
    背職務之背信犯行，是檢官就被告丁○○部分所為之上訴尚
    難認有理由，應予駁回。
據上論斷，應依刑事訴訟法第368條、第369條第1項前段、第364
條、第299條第1項前段，刑法第2條第1項前段、修正前刑法第28
條、第55條，刑法第339條第1項、第216條、第215條，中華民國
96年罪犯減刑條例第2條第1項第3款、第7條，刑法施行法第1條
之1，判決如主文。
本案經檢察官姜貴昌到庭執行職務。
中    華    民    國    97    年    11    月    13    日
                  刑事第五庭    審判長法  官  吳  敦
                                      法  官  陳春秋
                                      法  官  張傳栗
以上正本證明與原本無異。
不得上訴。
                                      書記官  鄒賢英
中    華    民    國    97    年    11    月    13    日
附錄：本案論罪科刑法條全文
中華民國刑法第215條
從事業務之人，明知為不實之事項，而登載於其業務上作成之文
書，足以生損害於公眾或他人者，處3年以下有期徒刑、拘役或5
百元以下罰金。
中華民國刑法第216條
行使第 210 條至第 215 條之文書者，依偽造、變造文書或登載
不實事項或使登載不實事項之規定處斷。
中華民國刑法第339條
意圖為自己或第三人不法之所有，以詐術使人將本人或第三人之
物交付者，處5 年以下有期徒刑、拘役或科或併科1 千元以下罰
金。
以前項方法得財產上不法之利益或使第三人得之者，亦同。
前二項之未遂犯罰之。


司法院資訊處製作；財團法人民間司法改革基金會備份。
